【裁判字號】    89,台上,1059
【裁判日期】    890302
【裁判案由】    
【裁判全文】
最高法院刑事判決                              八十九年度台上字第一○五九號
    上  訴  人  甲○○
                乙○○
                丙○○
右上訴人等因違反毒品危害防制條例案件，甲○○不服台灣高等法院台南分院中華民
國八十八年十一月二十三日第二審更審判決（八十八年度上重更(六)字第一七五號，起
訴案號：台灣嘉義地方法院檢察署八十二年度偵字第二五八九、三七六九號），提起
上訴，乙○○、丙○○由原審依職權送審判，本院判決如左：
    主  文
原判決撤銷，發回台灣高等法院台南分院。
    理  由
本件原判決認定同案被告許張（同案殺人部分經判決死刑確定，已執行槍決）在大陸
，經綽號「添仔」之不詳姓名成年男子慫恿及媒介販毒管道後，明知海洛因係毒品，
且經行政院公告列為管制進口之物品，竟意圖營利，以厚利邀熟稔屏東縣東港海域，
綽號「豆菜益」之上訴人甲○○，擔任以漁船走私運輸海洛因入台工作，除再指示甲
○○以新台幣（下同）三十六萬元買下上訴人乙○○所有尚未過戶之「嘉新發二號」
漁船，專供其等走私海洛因外，復於八十二年四月間，開始與香港及大陸販毒組織聯
繫，並與綽號「阿港」之不詳姓名成年男子，基於共同走私海洛因回台販賣之意思，
共同集資七千萬元購妥海洛因後，旋於同年五月二日上午十時，由許張在高雄市圓頂
咖啡廳內，指示甲○○自行備妥人船運毒，並告知接毒品暗語及位置（在北緯十七度
、東經一一八度公海上，我方代號兩八、對方代號一兩，以我船無線電呼叫聯絡），
許張旋即出國趕赴安排接運毒品事宜，甲○○則以厚利於同日分別邀集知情之乙○○
、上訴人丙○○，並由丙○○同日晚上代邀知情之吳盛隆（已判決確定），基於共同
走私運輸海洛因回台之犯意，先由甲○○給付乙○○、丙○○二人各十萬元，並交付
五萬元由丙○○轉予吳盛隆，約定由乙○○、丙○○、吳盛隆三人佯依規定申請，駕
駛「嘉新發二號」漁船自東港漁港出海，甲○○則躲在船尾密艙內，俾利逃避檢查隨
同出港，而於同年月三日上午十分，在丙○○、乙○○、吳盛隆三人掩護下，甲○○
未經申請許可躲匿船艙逃避檢查出境，隨即由甲○○指揮於同年月七日上午零時許，
航行至北緯十七度、東經一一八度之公海上，並由甲○○與一艘在該處等候之外國船
打暗號（我方兩八、對方一兩、無線電呼叫）接洽，經核對無誤後，再由丙○○、乙
○○、吳盛隆等人，自該外國船接過以原判決附表編號４、５（原判決誤植５、６）
之包製袋等包裝妥當之如該附表編號２之海洛因共十四袋，內裝海洛因四百二十塊（
淨重二百九十五公斤），分批扛進「嘉新發二號」漁船密艙內藏放，隨即返航，並於
沿途捕撈些許魚貨置於密艙上掩飾，而許張即於當日先行返台準備接收海洛因，同年
月十日下午九時十分許，「嘉新發二號」漁船入港前，甲○○仍以相同方法躲藏在船
尾密艙內，由丙○○、乙○○、吳盛隆三人掩護，逃避檢查而未經申請許可躲匿入境
。惟因此次走私海洛因回台之犯行，已經台灣嘉義地方法院檢署檢察官循線發覺，並
指揮嘉義市警察局刑警隊人員全程監控，先於同年月十日下午三時，在東港鎮興和里
逮捕許張，繼於同日下午九時三十分許，「嘉新發二號」漁船駛靠東港碼頭時，逮捕
上岸欲聯絡許張之甲○○，復經由甲○○帶警前往東港漁港查扣許張所有，專供其等
走私海洛因用如該附表編號３之「嘉新發二號」漁船一艘，除當場逮捕尚在船上待命
之丙○○、乙○○、吳盛隆三人外，並在該船密艙內扣得如該附表編號２之海洛因（
淨重二百九十五公斤），及許張所有因運輸販賣海洛因所用之該附表編號４、５之包
裝紙、包裝袋等情。因而將第一審關於甲○○運輸毒品部分及乙○○、丙○○部分撤
銷，改判依想像競合犯及牽連犯關係，論處甲○○、乙○○、丙○○共同運輸毒品罪
刑（甲○○處死刑，乙○○、丙○○各處無期徒刑）；並以公訴意旨另以：許張基於
概括之犯意，於七十九年底及八十年二月間，先後二次均由許張至大陸購妥海洛因後
，再由許張夥同綽號「福仔」、「拉亞」之不詳姓名成年男子，駕駛「福吉勝一號」
漁船從屏東縣東港出海，航行至大陸外海，自大陸方面不詳船舶上，各接運海洛因約
十公斤，經由東港新漁行碼頭走私運輸入港，許張為免被查獲，指示甲○○基於共同
運輪海洛因之犯意，由甲○○上船取出海洛因交由許張在國內販售牟利，許張則先後
給付甲○○七萬元及十萬元之報酬。許張又陸續邀同黃慶峰（另案偵辦），王輝雄（
原審審理中）、陳茂松（已死亡）、及綽號「國華」之不詳姓名成年男子，共同基於
走私運輸海洛因回台販售之概括犯意，組成國際性之走私販毒集團，自八十一年初至
同年八月間，連續四、五次，均由許張、黃慶峰等在大陸購買海洛因及約定交貨地點
，再由甲○○走私海洛因回台，交由許張責成黃慶峰、王輝雄、陳茂松及綽號「國華
」等人行銷國內各地，每次走私進口之海洛因約廿餘塊至四十餘塊不等，每塊重約三
百五十至六百公克不等，嗣因「福吉勝一號」漁船已不能使用，許張又於八十一年九
月初，命甲○○以十五萬元買下丙○○所有之「聖明發號」漁船，甲○○並奉許張指
示以厚利邀同丙○○，共同基於走私運輸海洛因之概括犯意，仍由許張至大陸購買及
洽妥接取海洛因之地點，由甲○○與丙○○二人共同駕駛「聖明發號」漁船，從埔
漁港出海後，即共同未經主管機關許可，直航至大陸廣東省石林港與南澳港中間燈塔
下之大陸地區，自大陸方面一艘小木殼船上接運二袋海洛因重二十公斤（即海洛因磚
三十塊，每塊重約十八台兩，每塊以三十萬元購入），隨即回航經由埔漁港走私入
港，再由許張取去海洛因以每塊八十萬元價格伺機行銷，許張則給付甲○○、丙○○
各二十萬元之酬勞。八十二年三月下旬，許張因屢次走私得逞獲利甚豐，乃變本加厲
指示甲○○以厚利邀集丙○○、乙○○，共同基於走私運輸海洛因入台之概括犯意，
仍由許張購買及洽妥接運海洛因之地點，由丙○○、乙○○二人共同駕駛「聖明發號
」漁船，從埔漁港出海後，即共同未經主管機關許可，直航至大陸廣東省石林港與
南澳港大間燈塔之大陸地區，自一大陸小木殼船上接運二大袋二小袋共重三十公斤之
海洛因磚（即海洛因磚四十五塊，每塊重十八台兩，每塊以三十萬元購入上船），駛
回埔漁港走私進港，海洛因仍由許張前往取去，並以每塊八十萬元價格行銷殆盡牟
利，許張則交付一百五十萬元予甲○○，其中甲○○獨得四十萬元，乙○○及丙○○
各分得三十萬元，餘款則用以支付甲○○出航前修理「聖明發號」漁船之費用。因認
被告甲○○、乙○○、丙○○此部分，另犯有肅清煙毒條例第五條第一項運輸毒品罪
、懲治走私條例第二條第一項私運管制物進口罪嫌云云。但經審理結果，此部分犯罪
尚屬不能證明，因公訴人認此部分與前開有罪部分有裁判上一罪關係，故不另為甲○
○無罪之諭知，固非無見。
惟查：(一)、科刑之判決書，對於犯罪事實，必須詳加認定，而後於理由內明其認定
犯罪事實所憑之證據及其認定之理由，方足以資論罪科刑，其所載事實與理由及主文
，尤必須相互一致，始為適法。而犯運輸毒品罪所得之財物，應予沒收之，修正前之
肅清煙毒條例第十三條第一項，雖有明文規定，但其犯罪所得之財物若干，必須於判
決事實內詳加認定，始得作為沒收之依據。原判決事實內對於甲○○共同犯運輸毒品
罪部分，所得財物若干，並未明白認定，詳細記載，遽於主文內諭知運輸毒品所得四
十四萬元沒收，復於理由三內謂甲○○、乙○○、丙○○運輸毒品所得，依序為四十
萬元，……宣告沒收云云，與主文諭知四十四萬元不相一致，顯有違誤。(二)、原判決
事實雖記載在上訴人等走私毒品之嘉新發二號漁船密艙內扣得如原判決附表編號２之
海洛因淨重二百九十五公斤，但在理由內對於扣得該等毒品，是否確屬海洛因，及有
無送請權責機關鑑定，隻字未提，自有理由不備之違誤。(三)、原判決對於公訴意旨另
指上訴人等參與其他運輸毒品之事實，雖說明此部分犯罪尚屬不能證明，但僅明不
另為甲○○無罪之諭知，就乙○○、丙○○部分，如何審判則未予說明，不無已受請
求之事項未予判決之違背法令。甲○○上訴意旨指摘原判決不當，非全無理由；又乙
○○、丙○○雖未聲明上訴，但經原審依職權送審判，視為已提起上訴，應認原判決
均仍有撤銷發回更審之原因。
據上論結，應依刑事訴訟法第三百九十七條、第四百零一條，判決如主文。
中      華      民      國    八十九    年      三      月      二      日
                              最高法院刑事第十一庭
                                  審判長法官  莊  登  照
                                        法官  洪  明  輝
                                        法官  蔡  清  遊
                                        法官  黃  一  鑫
                                        法官  林  秀  夫
      右正本證明與原本無異
                                              書  記  官
中      華      民      國    八十九    年      三      月      九      日
                                                                      ：

司法院資訊處製作；財團法人民間司法改革基金會備份。
